【裁判字號】    96,上易,181
【裁判日期】    970521
【裁判案由】    清償債務
【裁判全文】
臺灣高等法院高雄分院民事判決         96年度上易字第181號
上  訴  人  甲○○
訴訟代理人  黃榮作律師
被上訴人    乙○○
訴訟代理人  陳純青律師
複代理人    林朋助律師
上列當事人間請求清償債務事件，上訴人對於民國96年5 月16日
台灣屏東地方法院95年度訴字第427 號第一審判決提起上訴，本
院於97年5月7日言詞辯論終結，判決如下：
    主      文
原判決關於駁回上訴人後開第二項之訴部分，及訴訟費用之裁判
廢棄。
上開廢棄部分，被上訴人應給付上訴人新台幣柒拾萬元，及其中
壹拾萬元自民國九十四年十二月十六日起、其中壹拾萬元自民國
九十五年一月十六日起、其中壹拾萬元自民國九十五年二月十六
日起、其中壹拾萬元自民國九十五年三月十六日起、其中壹拾萬
元自民國九十五年四月十六日起、其中壹拾萬元自民國九十五年
五月十六日起、其中壹拾萬元自民國九十五年六月十六日起，均
至清償日止，按週年利率百分之五計算之利息。
其餘上訴駁回。
第一、二審訴訟費用由被上訴人負擔。
    事實及理由
一、上訴人主張：兩造於民國94年8 月14日簽定私立鋇爾外語補
    習班福山分校盤讓契約書（下稱系爭盤讓契約書）、及私立
    鋇爾外語補習班加盟合作契約書（下稱系爭加盟合作契約書
    ），約定被上訴人以新台幣（下同）160 萬元受讓上開補習
    班（含補習班內所有軟硬體設備及生財器具），付款方式原
    為：由被上訴人一次開立支票交付，但簽約完畢後，被上訴
    人以無申請支票為由推託敷衍而未簽發支票，故被上訴人除
    94年8 月15日給付伊60萬元現金外，之後則以按月轉帳方式
    給付伊共30萬元（94年9 月15日起至同年11月15止共3 個月
    ，每月10萬元），尚餘70萬元未清償。至於系爭盤讓契約書
    另有附註「合約終止」之表示，指終止系爭盤讓契約書，惟
    係遭受被上訴人及其婆婆黃郭素霞脅迫所為，已當庭表示撤
    銷上開合約終止之意思表示，伊已於95年5 月1 日以存證信
    函催告被上訴人清償上開70萬元債務，被上訴人迄今仍置之
    不理等情，求為命被上訴人給付上訴人70萬元，及自94年12
    月15日起至清償日止，按週年利率5%計算之利息之判決。原
    審駁回上訴人之請求。上訴人不服提起上訴。上訴聲明：(一)
    原判決廢棄。(二)被上訴人應給付上訴人70萬元，及自94年12
    月15日起至清償日止，按週年利率5%計算之利息。(三)第一、
    二審訴訟費用由被上訴人負擔。
二、被上訴人則以：兩造確有簽定系爭盤讓契約書，且伊已給付
    上訴人90萬元，但94年11月15日後，因上訴人見伊經營該補
    習班漸有成果，遂表示願與伊合作經營，故兩造口頭約定將
    系爭盤讓契約書改為合作經營（下稱系爭合作契約），至於
    原約定盤讓金餘額70萬元，伊自無庸再為給付。嗣於95年2
    月3 日因補習班立案事宜遲未通過，兩造同意終止系爭合作
    經營契約，上訴人並簽發110 萬元之本票（下稱系爭本票）
    盤回補習班等語，資為抗辯，並答辯聲明：(一)上訴駁回。(二)
    第二審訴訟費用由上訴人負擔。
三、兩造不爭執事項：
  (一)兩造於94年8 月14日簽定系爭盤讓契約書，由被上訴人自94
    年8 月15日起經營私立鋇爾外語補習班福山分校（下稱鋇爾
    福山分校），被上訴人並依系爭盤讓契約書第4 條約定，已
    給付上訴人90萬元，惟自94年12月份之後即未再給付上訴人
    餘款70萬元。
  (二)兩造另於系爭盤讓契約書上記載「自民國95年2 月3 日起，
    合約終止。自合約終止隔日起，限5 天內甲方（即上訴人）
    需辦理立案人變更事宜（文件送出），本營業所高雄市左營
    區○○○路51號自民國95年2 月3 日後系爭盤讓契約，所有
    營業收入為甲方所有，乙方（即被上訴人）不得以任何形式
    向甲方分取任何費用」等語。
  (三)上訴人於95年2 月3 日簽發系爭本票。
四、兩造所爭執事項：(一)被上訴人抗辯兩造口頭約定將系爭盤讓
    契約書改為合作契約，上訴人於94年12月以後有參與鋇爾福
    山分校之實際經營，原約定盤讓金餘額70萬元，已無庸再為
    給付，是否有理？(二)上訴人得請求被上訴人給付之金額為若
    干？茲分述如下：
  (一)被上訴人抗辯兩造口頭約定將系爭盤讓契約書改為合作契約
    ，上訴人於94年12月以後有參與鋇爾福山分校之實際經營，
    原約定盤讓金餘額70萬元，已無庸再為給付，是否有理？
  1.被上訴人辯稱：鋇爾福山分校外籍教師中文名字百合於95年
    1 月份薪資係上訴人與被上訴人分攤，足見上訴人有參與鋇
    爾福山分校之實際經營云云，並據提出鋇爾福山分校外籍教
    師百合電子郵件、95年1 月份之薪水收據1 張為證，然為上
    訴人否認，經查，證人楊瑞真證稱：「事實上我有到被上訴
    人之夫黃廣洵的公司替外籍老師領薪水，第一點事實上沒有
    領到薪水，第二這是我們總校一慣的方式，如果分校未給付
    薪水給外師薪水，總校會去催討，尤其是被上訴人已經沒有
    經營福山分校了，外師第一個是向總校要錢，因外師是總校
    簽約的，當時我去黃廣洵不願意付薪水，說他自己會給外師
    ，所以並不能代表我們有合作關係。2 月10日是外師給付薪
    水的日子，當時被上訴人已經沒有經營福山分校，完全不知
    被上訴人的去向，只有手機聯絡，所以本人去被上訴人之夫
    的公司替外師領薪水並不能證明我們有合作關係」、「（你
    替外師向黃廣洵要薪水，外師是在總校還是福山分校上課的
    鐘點？）在福山分校。因為總校是我們自行經營，不需要對
    方付錢」、「（因何原因你可以替外師向被上訴人要外師在
    福山分校上課的鐘點？）因外師是我們簽合約的，是我們分
    派到福山分校去，所以我們有責任去追討」、「（這是訂在
    你跟外師簽的合約裡面？如果是訂在合約的哪一條？）不是
    ，是口頭合約，因當初是在總校任課，後來因為福山分校開
    課，而分派到福山，一樣是美語的加盟校，所以我們一律照
    原本的合約，所以外師如果老闆未給付當然是會跟我們要，
    但他不是我們老師，所以才向被上訴人追討，這也是基本常
    理，如果北部總公司分發到南部其他地方，南部分公司未給
    付薪水，一定會到總公司去要，所以外師要求我要給付薪水
    ，他屬於福山分校任課的老師，所以應當是由被上訴人給付
    」等語甚詳（本院卷第124 至126 頁），顯見被上訴人主張
    鋇爾福山分校外籍教師百合95年1 月份之薪資係上訴人與被
    上訴人分攤云云，與事實不符，是被上訴人所辯上訴人有參
    與鋇爾福山分校之實際經營云云，應無可採。
  2.被上訴人又辯稱：上訴人於95年2 月3 日協談協談補習班盤
    回及簽發系爭本票事宜時，上訴人配偶楊瑞真自行於福山分
    校處理拜拜事宜，足見上訴人為該分校經營者云云，亦為上
    訴人否認，經查上訴人並非鋇爾鼎山分校之股東，但因有總
    校及加盟分校關係，上訴人與妻楊瑞真亦協助該鼎山分校之
    拜拜事宜，業據證人李芝棻證稱：「（鼎山分校是否有無依
    據民俗在拜拜？）有，初一、十五」、「（鼎山分校上訴人
    甲○○與他太太楊瑞真是否有到現場參與拜拜事情？）有時
    候有」、「（總校是否要支援分校？）上訴人甲○○與楊瑞
    真有來支援過」等語（本院卷第81、82頁），及證人楊瑞真
    證稱：「（鼎山分校與民權分校及其他分校與總校是何關係
    ？）都是加盟校的關係，都有支付加盟金」、「（上訴人甲
    ○○是否為鼎山分校或是民權分校或是福山分校的股東？）
    都不是，鼎山分校有七位股東，民權分校是一對夫妻，福山
    分校是被上訴人乙○○與她先生」、「（除了福山分校外，
    你是否有去鼎山分校或是民權分校依據民俗去拜拜？）鼎山
    分校有幾次應老闆張老師要求，有幾次是主動買水果拿給我
    請我去幫忙拜拜。民權分校是開幕之前有拜地基主，我們有
    去拜拜」等語屬實（本院卷第84、85頁），並有上訴人提出
    鼎山分校之加盟合作契約書影本為證（本院卷第99-2、-3頁
    ），是上訴人之妻楊瑞真因總校與福山分校有加盟關係，而
    至福山分校拜拜，亦符常情，被上訴人執此辯稱上訴人配偶
    楊瑞真自行於福山分校處理拜拜事宜，因認上訴人為該分校
    之經營者云云，亦不足採。
  3.被上訴人復抗辯：上訴人對福山分校學生有實質管教權，亦
    涉入櫃台行政事務、教學、學生管理等行為，足見上訴人為
    該分校經營者云云，亦為上訴人所否認，被上訴人雖舉證人
    趙先芬為證，惟查證人趙先芬證稱：我的小孩會抱怨楊小姐
    打人、修理人……我在94年12月底有和被上訴人葉小姐反應
    ，因為我兒子被打，但葉小姐跟我說他們是合作關係等語觀
    之，證人趙先芬係因聽聞被上訴人之詞而認上訴人與被上訴
    人有合作關係，證人趙先芬上開證詞自難作為不利於上訴人
    之認定。而上訴人因總校與福山分校有加盟關係，上訴人或
    其妻楊瑞真至被上訴人福山分校幫忙，亦屬常情，此觀之證
    人李芝棻證稱：「（總校是否要支援分校？）上訴人甲○○
    與楊瑞真有來支援過」等語甚明（本院卷第81、82頁）。是
    被上訴人此部分抗辯亦無可採。
  4.再參以系爭盤讓契約書僅記載有：「自95年2 月3 日起，合
    約終止」字樣（原審卷第75頁），而無關於兩造合作經營之
    記載，衡情兩造果有於94年12月合作經營福山分校，則於該
    系爭盤讓契約書加註以明權利義務，應屬易事，惟系爭盤讓
    契約書並無此記載；又兩造如有合作經營亦必有贏虧，然被
    上訴人亦未能提出帳冊以資證明。此外，被上訴人並不能舉
    證證明兩造於94年12月間已有合作經營福山分校之事實。至
    證人黃廣洵雖證稱：上訴人於94年11月間看到補習班經營慢
    慢有起色，上訴人就主動要求說要改成合作經營，所以94年
    12月之後要按原來盤讓契約書付的錢就不再付了等語，及證
    人李月英（被上訴人之母）證稱：「（94年11月間兩造是否
    將盤讓契約終止並改為共同經營契約）有」等語，經核與被
    上訴人提出李月英與謝梅英（上訴人妻楊瑞真之母）電話錄
    音：……那之後就講說要來合作，那我是想說也是好啦，因
    為我們也欠人手，他們可以提供指導，那我們就說好，那1
    月1 日正式（合作），那合作是不是五五分等語歧異，且與
    本院調查之上開事實相符，應不足採。綜上，被上訴人抗辯
    兩造口頭約定將系爭盤讓契約書改為合作契約，上訴人於94
    年12月以後，有參與鋇爾福山分校之實際經營，原約定盤讓
    金餘額70萬元，已無庸再為給付，應不足採。又縱令盤讓契
    約書記載：自95年2 月3 日起，合約終止等語，惟並未同時
    載明被上訴人可免除應給付上訴人盤讓金餘款70萬元；且觀
    之盤讓契約書第4 條約定：甲方（即上訴人）同意將本營運
    場所（高雄市左營區○○○路51號）之所有之軟、硬體設備
    等盤讓乙方（即被上訴人），盤讓金額為160 萬元，付款方
    式雙方約定由乙方一次開立支票於簽約時交付甲方，雖另約
    定94年8 月15日給付現金60萬元，及簽發94年9 月15日、10
    月15日、11月15日、12月15日、95年1 月15日、2 月15日、
    3 月15日、4 月15日、5 月15日、6 月15日支票各10萬元，
    亦只是方便被上訴人分期給付而已，於被上訴人盤讓補習班
    本應給付盤讓金160 萬元，不生影響，是被上訴人仍應給付
    盤讓金餘額70萬元。
  (二)上訴人得請求被上訴人給付之金額為若干？
  1.查被上訴人以160 萬元盤讓鋇爾福山分校，被上訴人已給付
    上訴人90萬元，惟自94年12月份之後即未再給付上訴人餘款
    70萬元，為兩造所不爭執，從而，上訴人請求被上訴人給付
    餘款70萬元，自屬有據。
  2.按給付有確定期限者，債務人自期限屆滿時起，負遲延責任
    ；又遲延之債務，以支付金錢為標的者，債權人得請求依法
    定利率計算之遲延利息，民法第229 條第1 項、第233 條第
    1 項前段分別定有明文。查兩造系爭盤讓契約書第4 條約定
    ，盤讓金額為160 萬元整，付款方式雙方約定：由乙方（即
    被上訴人）一次開立支票於簽約時交付甲方（即上訴人）（
    依序於本年8 月15日現金60萬元整、9 月15日支票10萬元、
    10月15日支票10萬元、11月15日支票10萬元、12月15日支票
    10萬元、95年1 月15日支票10萬元、95年2 月15日支票10萬
    元、95年3 月15日支票10萬元、95年4 月15日支票10萬元、
    95年5 月15日支票10萬元、95年6 月15日支票10萬元整分別
    當日兌現）。雖被上訴人未簽發支票予上訴人，為上訴人所
    自陳（原審卷第21頁），惟不影響上開約定支票日期為兩造
    約定之付款期限，是被上訴人就未給付之款項，應自約定支
    票日期之翌日始負遲延責任。上訴人就被上訴人未給付之70
    萬元，其中10萬元自94年12月16日起、其中10萬元自95年1
    月16日起、其中10萬元自95年2 月16日起、其中10萬元自95
    年3 月16日起、其中10萬元自95年4 月16日起、其中10萬元
    自95年5 月16日起、其中10萬元自95年6 月16日起，始負遲
    延責任，上訴人請求上開70萬元自94年12月15日起加付法定
    遲延利息，尚屬無據，不應准許。
五、綜上所述，上訴人依契約之法律關係，請求被上訴人給付70
    萬元，及其中10萬元自94年12月16日起、其中10萬元自95年
    1 月16日起、其中10萬元自95年2 月16日起、其中10萬元自
    95年3 月16日起、其中10萬元自95年4 月16日起、其中10萬
    元自95年5 月16日起、其中10萬元自95年6 月16日起，均至
    清償日止，按週年利率5%計算之利息，為有理由，應予准許
    ，逾此所為請求，為無理由，應予駁回。原審就上開應准許
    部分，為上訴敗訴之判決，尚有未洽，上訴意旨求予廢棄改
    判，為有理由，爰由本院予以廢棄改判如主文第2 項所示。
    至於上訴人之請求不應准許部分，原判決為上訴人敗訴之判
    決，經核於法並無不合，上訴意旨求予廢棄改判，為無理由
    ，應予駁回。
六、據上論結，本件上訴為一部有理由、一部無理由，依民事訴
    訟法第450條、第449條第1項、第79條，判決如主文。
中    華    民    國    97    年    5     月    21    日
                            民事第五庭
                                審判長法官  蔡明宛
                                法      官  魏式璧
                                法      官  曾錦昌
以上正本證明與原本無異。
本件不得上訴。
中    華    民    國    97    年    5     月    21    日
                                書  記  官  梁美姿


司法院資訊處製作；財團法人民間司法改革基金會備份。
